臺北高等行政法院判決
　　　　　　　　　　　　　93年度訴字第276號
原　　　告　甲○○
被　　　告　臺北市監理處
代　表　人　乙○○（處長）
訴訟代理人　丙○○
上列當事人間因違反道路交通管理處罰條例事件，原告不服臺北
市政府中華民國92年11月28日府訴字第09227646000號訴願決定
，提起行政訴訟。本院判決如下：
　　主  文
原告之訴駁回。
訴訟費用由原告負擔。
　　事  實
一、事實概要：本件原告於92年5月30日向被告申請換發普通小
    型車駕駛執照，經被告查得其有違規罰鍰新台幣（下同）
    1,800元未繳清，乃依道路交通管理處罰條例（以下簡稱處
    罰條例）第9條之1規定予以否准，並予退件在案。原告不服
    ，提起訴願，亦遭決定駁回，遂向本院提起行政訴訟。
二、兩造聲明：
　(一)原告聲明：
    1.訴願決定、原處分均撤銷，被告並應准原告換發駕照。
    2.訴訟費用由被告負擔。
　(二)被告聲明：
    1.駁回原告之訴。
    2.訴訟費用由原告負擔。
三、兩造主張：
　(一)原告主張之理由：
    1.按行政處分之違法性具有客觀性與總體性，前者係指訴願
      機關或行政法院需以客觀公正之第三者立場，從總體法秩
      序合致性進行審查；後者係指行政處分之合法性審查不以
      各該行政處分之內容為限，亦不以個別公務員行為是否具
      有違法性為限，而係將國家之總體行為置於司法審查之中
      ，故縱個別執行之公務員並無違法意圖，但其所依據之法
      律或命令具有「規範不法」情形時依據該規範作成之行政
      處分亦屬違法，先予敘明。
    2.查被告原處分以處罰條例第9條之1「汽車所有人或駕駛人
      應於向公路監理機關辦理汽車檢驗、各項登記或換發牌照
      、執照前，繳清其所有違反本條例尚未結案之罰鍰。」規
      定作為拒絕原告申請之依據，經查前開法條規定係於92年
      1月2日修正時所增列，應特別注意者為該法條並無汽車所
      有人或駕駛人若未清結違規案件，則公路監理機關得駁回
      其有關辦理各項登記或換發號、執照諳之規定，從而被告
      自不得以違規案件罰鍰尚未清結為由，依處罰條例第9條
      之1規定駁回系爭申請案件，此項見解業經最高行政法院
      90年度判字第1704號判決所肯認。又依法行政原則乃支配
      法治國家立法權與行政權關係之基本原則，亦為一切行政
      行為必須遵循的首要原則，故行政程序法第4條「行政行
      為應受法律及一般法律原則之拘東。」規定依法行政原則
      可分為法律優越原則及法律保留原則，而本件被告拒絕發
      予人民駕照既屬不利益處分，則就法律保留原則之「干涉
      保留」態樣而言，行政機關作成不利益處分更應有嚴格之
      法律或以法律明確授權之行政命令作為其處分依據，惟查
      被告作成系爭處分所援引之處罰條例第9條之1僅敘明「駕
      駛人應於向公路監理機關辦理汽車檢驗、各項登記或換發
      牌照、執照前，繳清其所有違反本條例尚未結案之罰鍰。
      」等語，明顯未賦予被告得據以拒絕訴願人申請換發駕照
      之權限。且就體系解釋而言，該條例係屬行政罰法之一環
      ，旨在限制人民之白由權利，其體例自應嚴謹完整，庶幾
      不致恣意侵害人民權益。況處罰條例第9條之1乃列於該條
      例第1章總則中，與同章其他條文皆為解釋性、指示性之
      規定，並非列於第2章以下有關各類處罰之分則當中，參
      以其他限制人民自由權利之立法例如刑法、社會秩序維護
      法等，其總則條文中亦未有任何不利益於人民之規定，可
      見立法者無意透過道路交通管理處罰條例第9條之1作為限
      制人民取得駕照之依據，反而應將該條條文視為「訓示規
      定」，藉此敦促、提醒未繳清罰鍰者迅速繳清，另就法律
      整體目的觀之，亦難以窺知立法者有意透過立法方式授權
      被告為此等拒絕申請之處分。是以，被告率爾援用處罰條
      例第9條之1規定作出拒絕申請換發駕照處分，並非正當之
      處罰依據，實已違反依法行政原則。
    3.次查明確性原則係由憲法上之法治國原則導出，為依法行
      政原則之主要成分，乃憲法層次之行政法原則，不僅拘束
      行政部門，對立法、司法部門亦有拘束力。而所謂「明確
      」並不限於行政行為如行政命令及行政處分，更重要的係
      涉及人民權利義務之事項時，法律及命令規定之內容必須
      明確。而法律文義具體詳盡之體例乃法律明確性之最低要
      求，且拒絕人民申請之行政處分為「侵益處分」，其規範
      內容之構成要件與法律效果更應清楚明確，此觀刑法及相
      關行政罰條文皆為同時具有「構成要件」及「法律效果」
      之「完全性法條」自明，處罰條例既係屬行政罰法之一環
      ，則有模糊空間時，更應採對處分相對人有利之解釋，俾
      符法治國原則之基本要求。
    4.又查不當聯結禁止原則係指國家權力機關於其權力作用上
      應考慮是否合乎事物本質之要素，不得將與「權力作用目
      的」不相干之要素納入考慮，亦即採取之手段與所追求之
      目的間需有正當合理之聯結，包括立法、行政與司法作用
      皆不可違反此原則。此一原則源於法治國家原則與比例原
      則及權利濫用禁止及恣意禁止有關，亦為行政程序法第4
      條規定之一般法律原則，其指涉範圍不僅為形式上之合法
      性，亦涵蓋實質正當性，故立法權亦需受此原則拘束，即
      便某一限制人民權利自由之規範係以制定法律方式為之，
      雖然合乎法律保留原則，仍有違憲的問題。換言之，不具
      有實質正當性之措施，不因其具有形式合法性即可取得規
      範上應有之地位。是縱法律明文規定「非繳清罰鍰，不得
      換發駕照。」，亦不因此具有實質正當性，被告若欲以處
      罰條例第9條之1作為拒絕換發駕照之依據，則該條文自需
      符合不當聯結禁止原則之要求，否則即屬恣意侵害人民權
      利，應屬違憲。蓋汽車駕駛執照係擔保駕駛人通過測驗後
      已具有一定駕駛能力之證明，以確保汽車行車品質，進而
      維護人民生命、身體、財產法益；其准予更換與否，自應
      專以駕駛能力有否變更為斷，而非以申請人是否業已繳清
      罰鍰為斷，故罰鍰未繳清與是否得換發駕照毫不相干，二
      者明顯欠缺實質上之關聯，最高行政法院90度判字第1704
      號判決亦同斯旨。況處罰條例第9條之1規定不論先前之罰
      鍰是否與汽車檢驗、各項登記或換發牌照、執照有關，皆
      須繳清始得辦理，並未區分罰鍰種類與當事人申請辦理事
      項之關聯，無視於當事人依法取得相關證照之權利。倘肯
      定該條文之合憲性，日後亦可能出現「非繳清罰鍰，不得
      換發身分證」、「非繳清罰鍰，不得換發護照。」等恣意
      侵害人民權利之條文。本件原告非因資格變更申請換發汽
      車駕照，而係依「道路交通安全規則」第52條等相關規定
      辦理屆期換照，按理若原告之駕駛能力符合相關法規之要
      求則被告即應准予換發新照，而不應拘泥於道路交通管理
      處罰條例第9條之1，蓋法律固需符合不當聯結禁止原則，
      行政行為更應符合不當聯結禁止原則，行政程序法第94條
      、第137條第1項第3款分別定有明文。綜上所述，被告依
      處罰條例第9條之1規定作成拒絕訴願人申請換發汽車駕照
      之系爭處分，迫使原告繳清機車違規未結之罰鍰，除已違
      反依法行政原則外，其手段與目的之間顯無正當合理關聯
      ，亦已違反不當聯結禁止原則，原處分顯有違誤。
    5.再查比例原則具有憲法位階之效力，憲法第23條即為比例
      原則之規定，同時具有拘束行政、立法、司法各部門之效
      力。而比例原則之內涵又可分為「適當性」、「必要性」
      、「衡量性」（又稱狹義比例原則）3大命題，行政程序
      法第7條定有明文。茲處罰條例第9條之1規定係以拒絕換
      發駕照為手段來逼迫相對人結清未繳之罰鍰，或許有助於
      追討罰鍰日之達成，然就比例原則之「有多種同樣能達成
      目的之方法時，應選擇對人民權益損害最少者」意涵而言
      ，促使人民繳清罰鍰尚有其他有助達成目的之方法，拒絕
      換發駕照為手段顯非對人民損害最少者。且主管機關依處
      罰條例作成之罰鍰為行政秩序罰，其處罰程序自應符合憲
      法第8條之正當法律程序及其他憲法之一般原理原則，而
      交通違規罰鍰處分係課予相對人公法上給付義務之處分，
      事實上交通主管機關若欲催繳罰鍰亦僅得依行政執行法第
      11條規定辦理，即對於逾期不履行者直接移送法務部行政
      執行署所屬行政執行處執行，相對人所需負擔者僅為罰鍰
      金額等範圍內之金錢，純為財產之剝奪，損害明顯少於無
      法辦理汽檢驗、登記或換發照、執照之不利益，是以處罰
      條例第9條之1作為拒絕申請處分之依據於法不合。
    6.另平等原則係指基於「事物之本質」，相同件應為相同之
      處理，不同事件應為不同之處理，除非有正當合理之理由
      ，否則不得為差別待遇，行政程序法第6條亦定有明文。
      原告於88年間曾向監理機關申請機車駕照屆期之更換，該
      機關業已准予更換並發給新駕照，足見原告並無罰鍰未繳
      清之紀錄，而原告自88年更換駕照以來亦無其他違規罰鍰
      紀錄，是縱肯認處罰條例第9條之1得為被告作成拒絕換發
      駕照申請處分之依據，原告之違規罰鍰亦業已繳清，本得
      取得新照。是被告之電腦記錄誠有違誤，乃其內部作業疏
      失問題，自不得以當年未辦理總歸戶為由，而續以錯誤之
      電腦記錄作為拒絕申請之憑據，原告先後兩次申請之基本
      條件相同，何以被告予以差別待遇，原處分違反平等原則
      至明。
　(二)被告答辯之理由：
    1.本件原告原提起撤銷訴訟，聲明撤銷訴願決定及原處分，
      惟其於訴狀送達鈞院後，又於訴狀事實及理由欄中主張提
      起課與義務訴訟，係屬行政訴訟法第111第1項之訴之變更
      追加，被告對此不表同意。
    2.按「汽車所有人或駕駛人應於向公路監理機關辦理汽車檢
      驗、各項登記或換發牌照、執照前、繳清其所有違反本條
      例尚未結案之罰鍰」，為處罰條例第9條之1所明定。
    3.查原告於92年5月30日向被告申請換發普通小型車駕駛執
      照，經被告查察發現原告有交通違規罰鍰1,800元尚未繳
      清結案，遂依處罰條例第9條之1之規定請原告繳清罰鍰後
      始換發普通小型駕駛執照。又原告主張其於88年辦理屆期
      機車換照時，被告已作成准予換發新照之處分，原告遂認
      為罰鍰已繳清，且尚無其他違規罰鍰，是被告電腦紀錄顯
      有違誤等語，經查原告於88年12月13日至被告換發重型機
      駕照時，乃因其有肇事違規案件，經臺北市交通事件裁決
      所（以下簡稱裁決所）以交通違規案件會辦單向被告申請
      換發駕照，且駕照並未發還予原告而係移轉臺北市交通事
      件裁決所執行吊扣駕照作業，況肇事吊扣駕照案件並非係
      系爭86年違規案件，故被告之所以准予換照，可能如原告
      所稱已繳清但未銷案。惟違規罰鍰繳清與否係屬原告駕籍
      地交通部公路總局嘉義區監理所（以下簡稱嘉義區監理所
      ）轄管，倘原告認為其86年違規罰款已繳清，自應先逕洽
      該所查證，若查實原告已繳清罰款，則該所會予以結案，
      被告當可換發駕駛執照予原告，況原告於其向被告辦理換
      發普通小型車駕駛執照時，既有交通違規罰鍰尚未繳清之
      事實，是揆之前揭規定，被告原處分尚無不合。
    4.至原告主張處罰條例第9條之1違反行政法上基本原則一節
      ，析述如下：
      查處罰條例第1條明確揭櫫立法意旨為加強道路交通管
        理，維護交通秩序，確保交通安全，並基此訂定許多限
        制或禁止規定，如禁闖紅燈、速度限制、車道區隔等等
        ，並對於違規人科處罰鍰、吊扣（吊銷）牌照（駕照）
        、禁止行駛等處分，以教育並嚇阻違規。惟實務上多有
        違規人無視遭違規舉發，仍橫行道路，危害其他用路人
        之安全，是為加強違規裁罰之嚇阻效果，提昇用路人遵
        守交通法令之決心，乃於違反道路交通管理事件統一裁
        罰標準及處理細則（以下簡稱統一裁罰標準及處理細則
        ）第44條第2項，要求渠於辦理公路監理業務時一併結
        清，是本條規定與交通安全之維護間，實有手段目的之
        合理關聯。嗣因處罰條例第9條規定涉及限制人民之權
        利並增課人民之義務，為符合法律保留原則，乃於91年
        7月3日將該條文明定於處罰條例第9條之1。是最高行政
        法院90年判字第1704號判決，係於本結清罰鍰規定尚未
        明定於處罰條例時所作，認道路交通安全規則第8條及
        統一裁罰標準及處理細則第44條第2項違背母法即處罰
        條例第92條之授權範圍﹔惟於本條文係增訂於處罰條例
        後，已無逾越授權範圍可言，故該判決意旨已不適用於
        本件。又依處罰條例第9條第1項，違規人於接獲舉發通
        知單後，15日內即得繳納罰鍰結案或向處罰機關陳述意
        見﹔逾期者，處罰機關得逕行裁決。本件原告係於86年
        違規，於違規裁罰後，公法上金錢給付義務即已產生，
        且履行期早已屆至，本就應行繳納罰鍰。縱無處罰條例
        第9條之1之規定，原告繳納罰鍰之義務仍不得免除，是
        本條文並未造成渠之損害﹔縱有損害，亦與本條文欲達
        成之交通安全公益不能相提並論，蓋本項措施既能有效
        維護交通安全，對人民權益亦無損害，且縱有造成損害
        ，該損害亦遠小於其公益目的，尚不違反比例原則。
      次查明確性原則係從憲法上法治國原則導出，進而成為
        依法行政原則之主要內涵，而內容明確並不限於行政行
        為，法律及法規命令之內容亦須明確，且涉及人民權利
        義務時，需有清楚之界線，對於何者為法律所許可，何
        者係禁止，可事先預見。又司法院大法官會議釋字第
        491號解釋「懲處處分之構成要件，法律以抽象概念表
        示者，其意義須非難以理解，且為一般受規範者所得預
        見，並可經由司法審查加以確認，方符法律明確性原則
        」意旨，對於明確性原則之闡釋最為具體，而處罰條例
        第9條之1之要件及法律效果均堪稱具體明確，並為一般
        大眾可清楚瞭解預見，尚無不合於明確性原則之情事。
      又平等原則係指行政機關作成行政行為時，非有正當理
        由，對於規制之對象，不得為差別待遇，則依處罰條例
        第9條之1規定，倘原告並無不繳納違規罰鍰之正當理由
        ，則被告亦無從獨厚而免其繳納義務，以免違反平等原
        則。揆諸前揭說明，處罰條例第9條之1並未違反行政法
        上基本原則，原告所訴核不足採。
　　理  由
一、本件起訴時被告之代表人為陳政庸，嗣於本件訴訟程序進行
    中變更為乙○○，茲由其聲明承受訴訟，核無不合，應予准
    許，合先敘明。
二、按提起任何訴訟，請求法院裁判，均應以有權利保護必要為
    前提，具備權利保護必要者，其起訴始有值得權利保護之利
    益存在，故又稱為訴之利益，是原告之訴，依其所訴之事實
    ，係欠缺權利保護必要者，即屬無訴之利益，在法律上顯無
    理由，行政法院得不經言詞辯論，逕以判決駁回之。行政訴
    訟法第107條第3項定有明文。
三、經查本件原告於92年5月30日向被告申請辦理換發普通小型
    車駕駛執照，固經被告以其尚未繳清前發生於86年6月11日
    而應於86年6月26日前到案之道路交通違規事件罰鍰為由，
    而予以否准所請。惟查原告上開違規罰鍰因已罹於5年時效
    ，業經公路總局嘉義區監理所於93年12月31日予以註銷，有
    該所電話傳真單影本1份附卷可資參照，是原告上開違規罰
    鍰既經註銷在案，則原告自無處罰條例第9條之1所規定之尚
    未結案之罰鍰可言，其可隨時向被告申請換發駕照，甚為灼
    然。第以原告提起本件訴訟之目的係在請准換發普通小型車
    駕駛執照，然其於92年5月30日之申請已遭被告予以退件，
    有退件單一份在卷足憑，是縱上開否准換發駕照之條件因註
    銷罰鍰而不復存在，亦無從辦理甚明，故原告應重新申請辦
    理換發普通小型車駕駛執照，毋庸置疑，則其提起本件訴訟
    即無實益可言，況被告於本院行準備程序時，亦陳稱原告可
    隨時至監理所申請換發駕照等語在卷，益見原告並無起訴之
    必要。從而原告之訴，依其所訴之事實，既欠缺權利保護之
    必要即無訴之利益，在法律上顯無理由，揆之首揭說明，本
    院自得不經言詞辯論，逕以判決駁回之。
據上論結，本件原告之訴為無理由，依行政訴訟法第107條第3項
、第104條、民事訴訟法第95條、第78條，判決如主文。
中　　華　　民　　國　　94　　年　 　4　　月　 26  　 日
                    第二庭審判長  法    官  鄭忠仁
                                  法    官  蕭忠仁
                                  法    官  林育如
上為正本係照原本作成。
如不服本判決，應於送達後20日內，向本院提出上訴狀並表明上
訴理由，如於本判決宣示後送達前提起上訴者，應於判決送達後
20日內補提上訴理由書（須按他造人數附繕本）。
中　　華　　民　　國　　94　　年　 　4　　月　 26  　 日
   　　　　　　　　　　　　　　   書 記 官　林惠堉
